行　政　法　院　判　決　　　　　　　　　　　　　八十八年度判字第四二四八號
　　原　　　告　甲○○
　　被　　　告　法務部
右當事人間因申報公職人員財產事件，原告不服行政院中華民國八十七年十月三十日
台八十七訴字第五三四八六號再訴願決定，提起行政訴訟，本院判決如左︰
　　主  文
原告之訴駁回。
　　事  實
緣被告以原告任財政部高雄關稅局股長，係公職人員財產申報法第二條第一項第十一
款所定應申報財產之人員，明知其配偶郭麗玉於台灣銀行苓雅分行有存款新台幣（下
同）一、三三二、○○○元，竟於民國（下同）八十五年定期申報財產時，故意不實
之申報，有違公職人員財產申報法第十一條第一項後段之規定，乃於八十六年十二月
八日以法政字第○二二二二三號罰鍰處分書處以罰鍰七萬元。原告不服，提起訴願
、再訴願，均遭決定駁回，乃提起行政訴訟。茲摘兩造訴辯意旨於次：
原告起訴意旨略謂︰一、原告配偶於八十四年七月向服務學校申請月退休獲准，其辦
理退休手續原告均未參與過問。其中一、三三二、○○○元係國家為照顧退休人員特
設利息優厚之存款，與一般存款不同，並非公職人員財產申報法施行細則第十七條所
列舉應申報之存款項目，依法不必申報，原告未為申報，於法並無不合。二、原告之
配偶為國民小學教員，於八十六年三月三十一日辦理八十五年度綜合所得稅時，因依
所得稅法第四條第二項、第四項規定，無需申報其所得，故所申報之一、○四七、四
二九元，係原告個人所得，不包括配偶所得。再訴願決定書謂因報所得稅，對配偶財
產狀況，應有所了解，乃主觀臆測而悖事實。況原告對八十五年度所得稅核定繳納金
額為三三、四七一元，於八十七年一月十七日申請復查，獲更正為一二、○二一元。
是原告於八十七年一月接財政部台灣省南區國稅局綜合所得稅核定通知書時，始知配
偶有退休金利息所得二三九、七六○元，優惠存款則係接獲本件處分書後始知之。可
見原告對此項申報不實之事實無故意過失可言。三、公職人員財產申報法宣導不足，
法規內容未盡周延，灰色地帶過大，使申報者認知錯誤，易觸法網。四、本件處罰過
重，用法嚴苛。原處分及一再訴願決定原告均不服，為此訴請予以撤銷等語。
被告答辯意旨略稱︰一、原告配偶之存款，即屬應申報之財產。二、原告為公務人員
多年，其配偶所得享有之公保養老給付權益，要難諉為不知。原告之訴為無理由，請
予駁回等語。
　　理  由
按「左列公職人員應依本法申報財產：一、．．．十一、．．．關務．．．主管人員
」「公職人員應申報之財產如左：一、．．．二、一定金額以上之存款。．．．。公
職人員之配偶及未成年子女所有之前項財產，應一併申報。」、「公職人員明知應依
規定申報，無正當理由不為申報，處新台幣六萬元以上三十萬元以下罰鍰，其故意申
報不實者，亦同。」「本法第五條第一項第二款所稱存款，係指存放於銀行．．．之
支票存款、活期存款、定期存款、儲蓄存款及由公司確定用途之信託資金，包括新台
幣、外幣（匯）及其他幣別之存款在內．．．。」「本法第五條第一項第二款及第三
款之一定金額，依左列規定：一、存款．．．之總額為新台幣一百萬元，．．．。公
職人員之配偶，依本法第五條第二項規定應一併申報之財產，其一定金額應分別依前
項規定分開計算。」公職人員財產申報法第二條第十一款、第五條第一項第二款、第
二項，第十一條第一項及公職人員財產申報法施行細則第十七條、第十九條第一項第
一款、第二項定有明文。本件原告乃財政部高雄關稅局股長，於八十五年十二月二十
二日申報公職人員財產時，其配偶在台灣銀行苓雅分行有存款一、三三二、○○○元
，未為填列申報，有公職人員財產申報表影本，台灣銀行苓雅分行2.銀苓營字第
一一一四號函、財政部台灣省南區國稅局八十五年度綜合所得稅核定通知書影本在處
分卷可稽，且為原告所不爭執。而原告之配偶上開存款係其配偶退休金中存放優惠利
息之存款，依台灣銀行作業程序開公教人員退休養老優惠帳戶必須由退休者本人持退
休證書及支票親自到行辦理等事實，除經原告書狀中承認外，並有財政部高雄關稅局
政風室承辦人八十六年六月廿九日之電話紀錄傳真及被告處分卷可考。均應認係真實
。查原告為關務之主管人員，其配偶有銀行存款一、三三二、○○○元，於八十五年
十二月二十二日申報財產時，依首開規定，即應申報，竟不為申報，被告依前開規定
，處罰鍰七萬元，並無違誤。原告所陳此存款，依法不必申報乙節，核與首開規定不
符，應無可採。又稱不知有此存款，並無故意乙節，經查原告之配偶該年度退休，退
休人員有優惠利息之存款乃公教人員眾所週知之事實，原告本人即為公務人員，竟諉
稱不知有此存款，洵無可信。原告又稱公職人員財產申報法宣導不足，法規內容未盡
周延，灰色地帶過大乙節，經查公職人員財產申報法及其施行細則規定非常明確，已
引述在本判決理由欄，並無任何所謂「灰色地帶」可言，且原告為關稅執法人員，猶
曰宣導不足，實難想像。所陳不足取。又稱處罰過重乙節。經查本件法定罰鍰額六萬
元以上三十萬元以下，被告量處七萬元，並無違失。依上所述，原告主張各節，尚無
可採。被告處分，既無違誤，一再訴願決定，遞予維持，亦無不合。原告起訴意旨，
求為撤銷，不能認為有理由，應予駁回。
據上論結，本件原告之訴為無理由，爰依行政訴訟法第二十六條後段，判決如主文。
中    華    民    國     八十八      年     十二     月     二十四      日
                    行 政 法 院 第 四 庭
                                審 判 長 評  事      葉  振  權
                                         評  事      吳  錦  龍
                                         評  事      吳  明  鴻
                                         評  事      尤  三  謀
                                         評  事      陳  光  秀
右  正  本  證  明  與  原  本  無  異
                                         法院書記官  彭  秀  玲
中    華    民    國     八十八      年     十二     月     二十七      日
